臺灣彰化地方法院刑事判決　　　　　　　100年度訴字第402號
公　訴　人　臺灣彰化地方法院檢察署檢察官
被　　　告　陳健彰
上列被告因偽造文書案件，經檢察官提起公訴（99年度偵字第1
1298號），被告於準備程序進行中就被訴事實為有罪之陳述，經
合議庭裁定改行簡式審判程序，判決如下：
    主    文
陳健彰行使偽造私文書，足以生損害於公眾及他人，處有期徒刑
肆月，如易科罰金，以新臺幣壹仟元折算壹日。如附表所示偽造
之「陳俊華」署押均沒收。
    犯罪事實
一、陳健彰於民國98年2 月10日19時許，在臺中市○○區○○路
    2 段之新興超市附近飲酒後，已不能安全駕駛動力交通工具
    ，卻仍於同日23時許自上址騎乘車牌號碼JBD-279 號重型機
    車，欲返回其位於臺中市南屯區○○○街12號10樓之2 之住
    處，嗣於同日23時30分許，陳健彰騎乘上開機車行經臺中市
    ○○區○○路2 段284 巷口時，因不勝酒力人車倒地，為據
    報到場處理之員警查覺陳健彰全身酒味、無法站立且語無倫
    次，乃將陳健彰帶往臺中市烏日分局大肚分駐所（涉犯公共
    危險罪部分，業經臺灣臺中地方法院以99年度交易緝字第3
    號判處有期徒刑3 月確定）。詎陳健彰為警查獲上開酒醉駕
    車之行為後，為圖脫免刑責，於98年2 月10日23時39分許，
    在臺中市烏日警察局大肚分駐所內，經警進行酒精濃度測試
    後，竟基於接續偽造署押以行使偽造私文書之犯意，冒用其
    兄「陳俊華」之名義，接續在附表編號1 至2 所示之酒精測
    定紀錄表、汽車駕駛人酒後生理協調平衡檢測紀錄表等文件
    上，偽造如附表編號1 、2 所示之「陳俊華」之署名及指印
    ，並於附表編號3 所示之臺中縣政府警察局舉發違反道路交
    通管理事件通知單移送聯之收受通知者聯簽章欄內偽造「陳
    俊華」之署名1 枚，再複印至其下之存根聯上，表示已收到
    該舉發違反道路交通管理事件通知單；而陳健彰亦於附表編
    號4 、5 之臺中縣警察局執行拘提逮捕告知本人通知書、臺
    中縣警察局執行拘提逮捕告知親友通知書等文件上，偽造如
    附表4 、5 所示之「陳俊華」之署名及指印，足以生損害於
    陳俊華及警察機關文書製作、偵查犯罪及對於交通事件管理
    之正確性。陳健彰復於翌日（即98年2 月11日）凌晨0 時20
    分許，在臺中縣警察局烏日分局大肚分駐所應訊時，更承前
    偽造署押以行使偽造私文書之單一犯意，接續在如附表編號
    6 至8 所示之犯罪嫌疑人權利告知單、調查筆錄、口卡片上
    ，偽造如附表編號6 至8 所示「陳俊華」之署名及指印，嗣
    陳健彰於98年2 月11日上午9 時25分解送至臺灣臺中地方法
    院檢察署，並於同日上午11時23分經內勤檢察官訊問時，仍
    以「陳俊華」名義應訊，並於附表編號9 、10所示之訊問筆
    錄及緩起訴處分被告應行注意事項通知書乙聯上偽造「陳俊
    華」之署名，並於檢察官所提示如附表編號10所示之緩起訴
    處分被告應行注意事項通知書乙聯上偽造「陳俊華」之簽名
    ，足以生損害於陳俊華及檢察機關文書製作及偵查犯罪之正
    確性。嗣經內政部警政署刑事警察局比對陳健彰於警局製作
    之指紋卡比對檔存指紋資料後，始查知上情。
二、案經臺中市政府警察局烏日分局報告臺灣臺中地方法院檢察
    署呈請臺灣高等法院臺中分院檢察署檢察長令轉臺灣彰化地
    方法院檢察署檢察官偵查起訴。
    理    由
一、本件被告陳健彰所涉為死刑、無期徒刑、最輕本刑為3 年以
    上有期徒刑或高等法院管轄第一審案件以外之罪，並於本院
    行準備程序時就被訴事實為有罪之陳述，本院合議庭依刑事
    訴訟法第273 條之1 第1 項規定，裁定改由受命法官獨任行
    簡式審判程序，先予敘明。
二、訊據被告對上開犯罪事實坦承不諱，核與證人即被害人陳俊
    華於警詢所為之指述相符（中縣烏警分偵字第0980018517號
    卷第1 頁至第2 頁、第11頁），並有內政部警政署刑事警察
    局98年5 月13日刑紋字第0980065682號函（中縣烏警分偵字
    第0980018517號卷第3 頁）、臺中市警察局烏日分局警員陳
    柏齡於98年2 日10日製作之職務報告書（中縣烏警分偵字第
    0980000824號卷第2 頁反面）及如附表所示之文件在卷可稽
    ，足認被告之自白與事實相符，本件事證明確，被告犯行堪
    以認定，應依法論科。
三、論罪科刑：
（一）按刑法上之偽造署押罪，係指單純偽造簽名、捺印或以其
      他符號代簽名而言，若在制式之書類上偽造他人簽名，已
      為一定意思表示，具有申請書或收據等類之性質者，則係
      犯偽造文書罪，而該偽造署押為偽造私文書之部分行為，
      即不另論罪。被告於附表編號1 、2 、8 「酒精濃度測定
      紀錄表」、「汽車駕駛人酒後生理協調平衡檢測紀錄表」
      、「陳俊華口卡片」上所為之署名及按捺指印，均僅係單
      純承認警員製作之內容，而無另有申請之意或充作收據之
      性質，是被告此部分偽簽其兄「陳俊華」之署名，或冒用
      「陳俊華」之名義捺指印，僅屬成立偽造署押之範疇。
（二）次按如附表編號4 、5 、6 所示之「逮捕通知書」、「權
      利告知單」，觀其內容乃警方依據刑事訴訟法第88條之1
      第4 項、第95條、第100 條之2 、第100 條之3 第1 項規
      定，以一問一答之方式，踐行告知：（一）拘提、逕行逮
      捕或逕行拘提之程序。（二）得保持緘默，無須違背自己
      之意思而為陳述。（三）得選任辯護人。（四）得請求調
      查有利證據。該「逮捕通知書」及「權利告知單」記載之
      方式，與同一時間製作之警詢筆錄上之記載並無不同，僅
      重複踐行告知之程序而已；且被告只在該「逮捕通知」與
      「權利告知單」之「被通知人」、「被告知人」欄下偽簽
      姓名，僅係處於受通知者之地位，尚不能表示其有製作何
      種文書之意思及曾為何項之意思表示，此與交通違規人在
      警員製作之舉發交通違規事件通知單上「收受通知聯者簽
      章」欄內偽簽他人姓名，具有表示收到該通知單之收據性
      質者，迥然不同，故該「逮捕通知書」、「權利告知單」
      實質上與詢問筆錄無異，仍屬公務員職務上所製作之公文
      書，非被告所製作之私文書（最高法院91年度台非字第29
      5 號判決意旨、最高法院94年7 月26日第11次刑事庭會議
      決議參照），是被告於附表編號4 、5 、6 所示之逮捕通
      知書及權利告知單上偽造他人署名及按捺指印，亦僅屬成
      立偽造署押之範疇。
（三）又司法警察或司法警察官於詢問犯罪嫌疑人時所製作之詢
      問筆錄，係記載對於犯罪嫌疑人之詢問及其陳述，其內容
      當然含有受詢問人之意思表示，因該筆錄為公務員職務上
      所製作之文書，故為公文書之一種，受詢問人雖亦在筆錄
      之末簽名、蓋章或按指印，以擔保該筆錄之憑信性，但不
      能因此即認為該筆錄係受詢問人所製作，而變更其公文書
      之性質（最高法院91年度台非字第294 號判決意旨參照）
      ，從而被告在附表編號7 「臺中縣警察局烏日分局大肚分
      駐所調查筆錄」、編號9 「臺灣臺中地方法院檢察署內勤
      檢察官訊問筆錄」上單純偽造他人簽名及捺指印，而偽造
      署押，足以生損害於警察、司法機關偵查、審判之正確性
      及使他人被列為刑事被告，而足生損害於他人之權益，係
      係偽造署押之行為。至被告雖於附表編號10之「緩起訴處
      分被告應行注意事項通知書乙聯」上偽造他人署名，然該
      署名在性質上既是處於被通知者之地位，則被告顯未有製
      作任何文書之意思及為何種意思表示，揆諸上開判決及決
      議見解，被告此部分犯行亦應僅屬偽造署押。
（四）至被告於附表編號3 所示之舉發違反道路交通管理事件通
      知單之移送聯上偽造「陳俊華」之署名，不待依習慣或特
      約，單從形式上觀察，即足以知悉係表示陳俊華受領該舉
      發通知單之證明，此與事先在印妥內容之收據上偽簽他人
      姓名之情形，無分軒輊，自屬刑法第210 條所稱之私文書
      。
（五）核被告所為，係犯刑法第216 條、第210 條之行使偽造私
      文書罪。被告多次偽造陳俊華之署名及指印，主觀上係基
      於單一犯意，客觀上亦均僅侵害一個法益，且其時間、空
      間均緊密連接，為接續犯，均應僅論以一罪。被告偽造署
      押為偽造私文書之階段行為，偽造私文書之低度行為，為
      行使之高度行為所吸收，不另論罪。爰審酌被告僅為逃避
      刑事查緝及行政裁罰，竟佯以其兄陳俊華之身分資料供警
      查核舉發，所為除影響警察機關舉發、查緝違規者之正確
      性外，亦將使陳俊華無故蒙受損害，所為實屬不該，顯然
      欠缺法治觀念，惟考量其犯罪後坦承犯行，態度尚稱良好
      等一切情狀，量處如主文所示之刑，並諭知易科罰金之折
      算標準。另被告於如附表所示之文件上偽造陳俊華之署押
      （含署名及指印），均應依刑法第219 條規定，不問屬於
      犯人與否，宣告沒收之。
四、至附表編號3 所示之臺中縣警察局中縣警交字第HD0000000
    號舉發違反道路交通管理事件通知單之移送聯、存根聯左上
    方雖均載有「機車於2 月11日本人領回」之字樣，並均有「
    陳俊華」之署名及指印各1 枚（詳本院卷第18頁、第20頁）
    ，惟卷內亦無證據足證此部分之署名及指印為本案被告陳健
    彰所偽造，公訴人於本院審理時亦表示起訴範圍不及於此部
    分，因該部分之署名及指印縱屬被告陳健彰所偽造，然已非
    被告陳健彰為逃避行政罰及刑事責任所為之接續動作，而係
    被告陳健彰於接受員警、檢察官訊問返家後，另行起意所為
    之一定意思表示行為，並非本院所得加以審酌，併此指明。
據上論斷，應依刑事訴訟法第273 條之1 第1 項、第299 條第1
項前段，刑法第216 條、第210 條、第41條第1 項前段、第219
條，判決如主文。
本案經檢察官戴連宏到庭執行職務。
中    華    民    國  100     年    5    月    18    日
                  刑事第二庭      法  官  江彥儀
以上正本證明與原本無異。
如不服本判決應於收受判決後10日內向本院提出上訴書狀，並應
敘述具體理由；其未敘述上訴理由者，應於上訴期間屆滿後20日
內向本院補提理由書（均須按他造當事人之人數附繕本）「切勿
逕送上級法院」。
告訴人或被害人對於判決如有不服具備理由請求檢察官上訴者，
其上訴期間之計算係以檢察官收受判決正本之日期為準。
中    華    民    國   100    年    5     月    18    日
                                  書記官  黃明慧
附錄本案論罪科刑法條全文：
中華民國刑法第216條
（行使偽造變造或登載不實之文書罪）
行使第 210 條至第 215 條之文書者，依偽造、變造文書或登載
不實事項或使登載不實事項之規定處斷。
中華民國刑法第210條
（偽造變造私文書罪）
偽造、變造私文書，足以生損害於公眾或他人者，處 5 年以下
有期徒刑。
附表：
 ┌──┬──────────────────┬─────────────┐
 │編號│文件名稱                            │偽造之署押及數量          │
 ├──┼──────────────────┼─────────────┤
 │ 1  │酒精濃度測定紀錄表                  │「陳俊華」署名及指印各壹枚│
 ├──┼──────────────────┼─────────────┤
 │ 2  │汽車駕駛人酒後生理協調平衡檢測紀錄表│「陳俊華」署名及指印各壹枚│
 ├──┼──────────────────┼─────────────┤
 │ 3  │臺中縣警察局中縣警交字第HD0000000 號│「陳俊華」署名貳枚        │
 │    │舉發違反道路交通管理事件通知單（一式│                          │
 │    │三聯，第一聯為被通知人收執聯由駕駛人│                          │
 │    │收執，第二聯為移送聯送交監理站，第三│                          │
 │    │聯為存根聯由舉發單位保存，違規人在第│                          │
 │    │二聯之收受通知聯者簽章處簽名複印至第│                          │
 │    │三聯，本件被告係在第二聯之收受通知聯│                          │
 │    │者簽章處簽名，故其下第三聯的相同位置│                          │
 │    │上亦複寫有「陳俊華」之署名。        │                          │
 ├──┼──────────────────┼─────────────┤
 │ 4  │臺中縣警察局執行拘提逮捕告知本人通知│「陳俊華」署名及指印各壹枚│
 │    │書                                  │                          │
 ├──┼──────────────────┼─────────────┤
 │ 5  │臺中縣警察局執行拘提逮捕告知親友通知│「陳俊華」署名及指印各壹枚│
 │    │書                                  │                          │
 ├──┼──────────────────┼─────────────┤
 │ 6  │犯罪嫌疑人權利告知單                │「陳俊華」署名壹枚（起訴書│
 │    │                                    │  誤載為署名及指印各1枚） │
 ├──┼──────────────────┼─────────────┤
 │ 7  │臺中縣警察局烏日分局大肚分駐所調查筆│「陳俊華」署名參枚及指印伍│
 │    │錄                                  │  枚                      │
 ├──┼──────────────────┼─────────────┤
 │ 8  │陳俊華口卡片                        │「陳俊華」署名及指印各壹枚│
 ├──┼──────────────────┼─────────────┤
 │ 9  │臺灣臺中地方法院檢察署內勤檢察官訊問│「陳俊華」署名貳枚        │
 │    │筆錄                                │                          │
 ├──┼──────────────────┼─────────────┤
 │ 10 │緩起訴處分被告應行注意事項通知書乙聯│「陳俊華」署名壹枚        │
 └──┴──────────────────┴─────────────┘